臺灣臺中地方法院民事判決　96年度訴字第2475號
原　　　告　甲○○
被　　　告　謝秀卿
上列當事人間請求清償借款等事件，本院於民國96年10月12日言
詞辯論終結，判決如下：
    主  文
被告應給付原告新台幣貳拾肆萬零玖佰貳拾參元，及自民國九十
六年三月二十八日起至清償日止，按年息百分之五計算之利息。
原告其餘之訴駁回。
訴訟費用由被告負擔百分之三十三，餘由原告負擔。
本判決第一項得假執行。
原告其餘假執行之聲請駁回。
    事實及理由
一、原告主張：被告向原告借款合計新台幣（下同）42萬元，利
    息約定以一般民間借款利息計算即年息18%，而被告僅自民
    國（下同）90年12月起至96年1月3日止陸續給付共計179,07
    7元予原告，尚不足清償所欠至96年6月應付利息491,400 元
    ，屢經催索，被告拒不清償，爰依法請求所欠本金42萬元及
    扣除上開已付之179,077元而算至96年6月止未付之應付利息
    計312,323元，並自96年7月1日起至清償日止之遲延利息。
    並聲明：(1)被告應給付原告732,323元，及其中42萬元自96
    年7月1日起至清償日止，按年息18%計算之利息。(2)願供擔
    保請准宣告假執行。
二、被告則以：其於84年向原告借款37萬元，約定自借款日起每
    月給付利息11,200元，復又於90年5月再向原告借款5萬元，
    合計42萬元，其間陸續支付利息，惟利息付至90年5月因其
    經濟困難而無力再支付，遂與原告言明其財務已出問題，上
    開借款只還本金不算利息，原告並已同意，故自90年6月起
    即僅清償本金至96年1月，至96年3月28日兩造會算已還本金
    合計179,077元，尚欠240,923元，嗣後其即無力清償等語置
    辯。並聲明：原告之訴駁回。
三、下列事項為兩造所不爭執，自得採為本件裁判之基礎：
　(一)於90年12月兩造會算，會算時被告向原告借42萬元。
  (二)90年12月到96年1月3日間，被告已還原告179,077元。
四、得心證之理由：
    本件原告請求被告應返還借款本金42萬元、算至96年6月止
    之應付利息312,323元，及自96年7月1日起至清償日止按年
    息18%計算之利息，為被告否認並以上詞置辯，則本件應審
    究者厥為：(1)90年12月至96年12月3日間給付之179,077元係
    本金或利息？(2)系爭借款利息是多少？經查：
  (一)按解釋意思表示，應探求當事人之真意，不得拘泥於所用之
    辭句，民法第98條定有明文。又解釋契約，固須探求當事人
    立約時之真意，不能拘泥於契約之文字，但契約文字業已表
    示當事人真意，無須別事探求者，即不得反捨契約文字而更
    為曲解（最高法院17年上字第1118號判例意旨參照）。另解
    釋當事人之契約，應以當事人立約當時之真意為準，而真意
    何在，又應以過去事實及其他一切證據資料為斷定之標準，
    不能拘泥文字致失真意（最高法院39年台上字第1053號判例
    意旨參照）。本件兩造均稱曾於90年12月會算借款本金總計
    為42萬元，並有原告提出經被告簽認之96年3月28日字據乙
    紙可稽，堪信本件借款本金應為42萬元。惟兩造對該字據所
    載內容「90年12月到96年1月3日還179,077元」之性質為何
    有所爭執。經查，該字據上已載有「利息另計」及「尚欠
    240,923元」之字樣，應認被告還款179,077元係為清償借款
    本金，蓋尚欠240,923元之數額加上還款179,077元之數額，
    恰為42萬元之本金數額，又原告自承於96年3月28日收受該
    字據時，僅在該字據上加列「利息另計」等四個字，並加以
    收受而無異議，顯見該字據上所載之尚欠240,923元計算非
    關利息，兩造立約當時之真意係結算被告已清償之本金及尚
    欠本金之數額，要與利息無涉，原告主張被告未清償本金42
    萬元，即無可採，被告主張已還款179,077元之本金，洵足
    採認。
  (二)原告雖主張應自90年12月起以年息18%計算系爭借款之利息
    等語。按民事訴訟如係由原告主張權利者，應先由原告負舉
  　證之責，若原告先不能舉證，以證實自己主張之事實為真實
    ，則被告就其抗辯事實即令不能舉證，或其所舉證據尚有疵
    累，亦應駁回原告之請求（最高法院17年上字第917號判例
    意旨參照）。被告自承：「（何時開始借？）84年開始借的
    ，84年向他借37萬元，90年又借了5萬元。」、「（84年向
    原告借錢時，有無向他說利息如何算？）原告說借37萬元每
    月付利息11,200元，我付到90年5月的時候，90年以後就沒
    有付了。」、「（5萬元是何時借？90年年初借的。」、「
    （5萬元的利息如何計算？每月利息1500元，原告一次收3個
    月利息。」等語，原告亦稱以：「（90年時和被告約定利息
    如何算？）原本我收高於18%利息，但我看被告有困難，從
    90年開始我就算18%利息。」、「（90年說要收18%利息，有
    何證明？）是口頭約定，沒有證明。」、「（被告何時向你
    5萬元？）記不得了，被告只付了1次後就沒有再付了。」等
    語。由以上2人所陳可知系爭本金42萬元借款於90年5月前之
    約定利息，兩造合意之利息顯高於18%。雖90年5月前約定之
    利息達18%以上，惟兩造已於90年12月會算借款數額確認本
    金為42萬元，苟兩造於90年12月會算時有利息18%之合意，
    原告於日後被告還款時理應要求依利息18%計付，然從被告
    付款179,077元之記錄觀之並無利息18%之數額，反而原告又
    無異議的收受被告於96年3月28日立書據已還本金179, 077
    元之字據，且原告又無法證明其與被告間於90年12月會算時
    有18%利息之合意，從而原告主張自90年12月起以年息18%計
    算系爭借款之利息，即無可採。
  (三)稱消費借貸者，謂當事人一方移轉金錢或其他代替物之所有
    權於他方，而約定他方以種類、品質、數量相同之物返還之
    契約。當事人之一方對他方負金錢或其他代替物之給付義務
    而約定以之作為消費借貸之標的者，亦成立消費借貸。又借
    用人應於約定期限內，返還與借用物種類、品質、數量相同
    之物。民法第474條、第478條前分別定有明文。而給付有確
    定期限者，債務人自期限屆滿時起，負遲延責任。遲延之債
    務，以支付金錢為標的者，債權人得請求依法定利率計算之
    遲延利息。但約定利率較高者，仍從其約定利率。對於利息
    ，無須支付遲延利息。應付利息之債務，其利率未經約定，
    亦無法律可據者，週年利率為5%，民法第229條第1項、第
    233條第1項、第2項、民法第203條，亦分別定有明文。本件
    兩造固於90年12月經會算後，確認兩造借貨本金為42萬元，
    其後原告於其時至96年1月3日止亦僅收取本金而未要求利息
    ，惟其於96年3月28日再度向被告請求清償，已同意被告係
    還本金240,923元，及其後之利息另計，已如前述，被告雖
    辯稱其已向原告表示已不算利息等語，惟為原告所否認，以
    借貸以支付利息為常態事實，未支付利息為變態事實之法理
    ，原告於確認被告尚欠240,923元時，已不若90年12月時同
    意被告僅支付本金且未要求利息，反而於其時要求利息，固
    然原告主張利息利率應為18%無從證明，惟其已書立利息另
    計，有書據為證，則被告自應就於96年3月28日起無須支付
    利息，負舉證責任，茲被告既無法舉證，且兩造就利率亦未
    達合意之程度，應認兩造利率未約定，又兩造均自承96年3
    月28日總會算後，被告即應清償等情，且自96年3月28日起
    被告尚欠240,923元本金未予清償，矧被告斯時已生遲延還
    款責任，揆諸前揭說明，原告依據借貸之法律關係，請求被
    告應給付240,923元，及自96年3月28日起至清償日止，按年
    息5%計算之利息，為有理由，應予准許；惟原告逾此部分之
    請求，則無理由，應予駁回。
五、本判決所命被告給付原告之金額，未逾50萬元，依民事訴訟
    法第389條第1項第5款規定，應依職權宣告假執行，至原告
    敗訴部分；其假執行之聲請因訴之駁回而失所依附，不予准
    許。
六、本件事實已臻明確，兩造其餘攻擊、防禦方法，經審酌後，
    均與結論無涉，爰不一一贅述，附此敘明。
七、訴訟費用負擔及假執行宣告之依據：民事訴訟法第79條、第
    389條第項第5款、第390第2項。
中　　華　　民　　國　　96　　年　　11　　月　　30　　日
                  民事第二庭    法　官　吳進發
以上正本係照原本作成。
如對本判決上訴，須於判決送達後20日內向本院提出上訴狀（須
附繕本）。
中　　華　　民　　國　　96　　年　　11　　月　　30　　日
                                書記官
